【裁判字號】    90,台上,3262
【裁判日期】    900530
【裁判案由】    殺人
【裁判全文】
最高法院刑事判決                                九十年度台上字第三二六二號
    上   訴   人  台灣高等法院檢察署檢察官
    上訴人即被告  甲○○
    選任 辯 護人  莊柏林律師
    上訴人即被告  乙○○
    選任 辯 護人  鄭庭壽律師
                  莊柏林律師
右上訴人等因被告等殺人案件，不服台灣高等法院中華民國九十年三月五日第二審更
審判決（八十九年度上更(一)字第一一一三號，起訴案號：台灣板橋地方法院檢察署八
十八年度偵字第一八九二五、二○八四八號），提起上訴，本院判決如左：
    主  文
上訴駁回。
    理  由
按刑事訴訟法第三百七十七條規定：上訴於第三審法院，非以判決違背法令為理由，
不得為之。是提起第三審上訴，應以原判決違背法令為理由，係屬法定要件。如果上
訴理由狀並未依據卷內訴訟資料，具體指摘原判決不適用何種法則或如何適用不當，
或所指摘原判決違法情事，顯與法律規定得為第三審上訴理由之違法情形，不相適合
時，均應認其上訴為違背法律上之程式，予以駁回。本件檢察官就甲○○部分及乙○
○傷害致人於死部分上訴意旨略稱：(一)上訴人即被告甲○○、乙○○與另三名不詳姓
名男子共五人，分持木棒或以拳頭猛擊被害人張恭傳頭部，張恭傳果因鈍器外傷性顱
內出血併發敗血症不治死亡，且甲○○於案發當天凌晨尚打電話對李春招稱「如果不
跟我在一起，就要你們好看，以我一個人配你們全家人」，含有同歸於盡欲將對方去
除之意，而用以行兇之二支木棍，一支為四方稜形，重達三‧五公斤，長約一三六公
分，寬、厚各約五‧九公分，另一支為扁平狀，兩頭各呈長方及斜三角形，重約一‧
一公斤，長約一○九公分，寬約十一公分，厚約一‧九公分，如此厚重之木棍，朝張
恭傳之頭部、右腹側猛擊，足以致人於死，且張恭傳因此受有右顳部、右頂部挫裂傷
，顱內之右側硬腦膜外出血、右側顳及眼眶骨線形骨折，鄰近有一骨缺損、右腹側部
挫傷（脾臟疑似撕裂出血），可見被告二人下手甚重，有致張恭傳於死之決意，倘其
等僅係傷害之犯意，豈會不顧李春招將張恭傳送醫之請求，任令張恭傳流血躺臥在地
？甲○○本視張恭傳為其與李春招交往之障礙，將張恭傳殺死原在其計劃之內，原判
決論斷被告二人僅有傷害之犯意，違反經驗法則，有適用法則不當之違法。(二)被告二
人預見張恭傳死亡結果之發生，而其發生並不違背其本意，如何能謂僅有傷害之犯意
，而無殺人之犯意？原判決對此未詳加論述，於法有違。又甲○○硬拉李春招搭電梯
至地下室，已符合剝奪他人行動自由之要件，雖李春招供述「他拉我至地下室手就放
開……我當時手腳都未被他綁著，如果跑開應能跑掉」等語，但其所謂「如果跑開應
能跑掉」，應係指甲○○事後鬆開李春招，原判決認此部分係犯強制罪，有不適用法
則之違法等語。上訴人即被告甲○○上訴意旨略稱：(一)甲○○與張恭傳之離婚配偶李
春招有男女感情，但與張恭傳並無仇恨，案發當天被告二人及阿豐、阿輝、阿政三人
徒手前往張宅理論，並無傷人之犯意，後來阿豐等三人中有一人遭張恭傳持物打中，
引起三人與張恭傳互毆，甲○○並無傷害張恭傳之舉動，在混亂中亦無插手之餘地，
阿豐等人臨時起意造成衝突場面，並非甲○○所能預見和控制，原審未詳究甲○○能
否制止阿豐等人，率令其負共同正犯罪責，於法有違。(二)原審在毫無證據之情況下，
推測被告二人之行為動機，且阿豐等人所持之木棍並非甲○○指示攜帶，不能僅因甲
○○未予阻止，即推測其曾經指示阿豐等人行兇，究竟甲○○與阿豐等人有何關係，
彼此如何事先商議聯絡，為何率以助拳、持棍、飾詞云云論罪被告，原判決均未說明
清楚，自有未合。又原審未查緝阿豐等三人到案，而甲○○根本不知「欺負」與「打
」有何不同，原審未傳喚警員對質，遽採用警訊筆錄為依據，亦有違誤等語。(三)李春
招所供案發時間前後不一，其謂張恭傳被乙○○踢腹部，及踹頭部後頭撞地上，但張
恭傳之腹部並無瘀傷，死因是頭部鈍器外傷而非踢傷，且李春招謂家裡鑰匙無遺失，
亦未交給甲○○，何以李春招不知大門鑰匙失落？又警員蔡宗和謂當天凌晨報案指稱
有竊賊侵入，住戶說可能是從陽台侵入，則甲○○有大門鑰匙也有陽台鑰匙？原審就
此未依職權調查，此外李春招表示凌晨四點之前有接到一通電話，但依通聯資料顯示
，電話不只一通，而當天凌晨陳廖英蜜確有通話紀錄，為何否定其所有證言，綜上情
形，可見李春招之指訴有諸多瑕疵，原審遽予採證，難謂適法等語。上訴人即被告乙
○○就傷害致人於死部分上訴意旨與甲○○相同，並略稱：原判決事實欄就被告二人
與阿豐等人如何謀議，何時進入張宅，並未明白記載，所謂踹一腳究基於何犯意，殊
不明確，且理由中使用踹、踢等不同意義字樣，亦屬矛盾。又乙○○係因岳父甲○○
來電表示遭張恭傳欺侮，才與之同往張宅，本以為只是前往理論而已，不知甲○○另
邀約阿豐等三人，乙○○既未參與毆打或繼續踢擊張恭傳，與阿豐等人實無犯意聯絡
及行為分擔，對於阿豐等人在現場撿拾木棍做為工具，並朝張恭傳頭部攻擊，造成傷
重死亡之偶發結果，均無法事先預料，原判決事實欄僅記載被告二人應預見傷害行為
有致人於死可能，於法不合。另依證人李仁丁之供述，可見乙○○係知已有人叫救護
車，才未重複叫車，且等到有人前來處理方才離去，並無傷害或殺人之犯意，原審未
予詳酌，亦有未合等語。
惟查原判決認定上訴人即被告甲○○、乙○○傷害致人於死及甲○○妨害自由之事實
，已敘明係依憑告訴人李春招之指訴，證人李仁丁、李春金、蔡宗和、紀澤民、王坤
城之證言，附卷之內政部警政署刑事警察局鑑驗書、診斷證明書、驗傷診斷書、台北
縣警察局勤務指揮中心受理紀錄單、工作紀錄簿、照片、中英醫院函及附件、電話用
戶資料及通聯紀錄、驗斷書、勘驗筆錄、相驗屍體證明書、法務部法醫研究所鑑定書
，扣案之木棍二支，甲○○自承其喜歡李春招，曾多次與李春招出遊，民國八十八年
八月八日案發當天凌晨曾打行動電話數通至張宅欲邀李春招出遊，均被張恭傳接獲，
迨張恭傳被擊倒在地及後來住院，復先後偕李春招洽談如何繼續往來而至地下室及承
天禪寺散心，本案之發生乃感情因素等語；及乙○○於偵審中供述：甲○○係以其遭
張恭傳毆打為由邀乙○○同往報復，俾討回公道，於入門時指稱「就是這個人打我」
，徒手之張恭傳即被乙○○踢一腳，續遭阿豐等人出拳持棍打倒在地，嗣李春招過來
阻止，其頸部為乙○○出手推傷，甲○○即喊稱「女的不要打，只打男的！」，並將
李春招抱住，俟張恭傳流血倒地後，始予放開，叫阿輝三人離去，復不待救護車趕到
，強拉李春招坐電梯至地下室談話，其間既未表示出於誤會或訾罵同夥魯莽予以制止
，亦未叫車救護張恭傳等情，為其所憑之證據。查原審變更檢察官所引殺人罪之起訴
法條，改依傷害致人於死罪論科，已說明殺人與傷害之區別，應視加害人有無殺意為
斷，至受傷部位是否致命及下手之輕重如何，僅足供認定有無殺意之參考，究不能資
為區別殺人與傷害之絕對標準。甲○○、乙○○與阿豐等三人與被害人張恭傳間，無
何深仇大恨，彼等至張宅並無攜帶兇器，雖於樓梯間抽取同棟住戶堆放之二支木棍，
惟非銳利之鐵器，已據第一審勘驗記明筆錄在卷。且張恭傳被打倒在地後，乙○○與
阿輝等人先走，甲○○欲再與李春招談判，乙○○復入內將甲○○拉走，使李春招有
機會立即打電話叫救護車報警，並叫其胞弟李仁丁前來協助處理善後，甲○○強拉李
春招至地下室談判，要係在李春招打電話叫救護車後之事，業經李春招於原審陳述明
白，張恭傳送醫後，亦係延至八十八年九月二日才不治死亡，足證甲○○、乙○○及
阿豐等三人係基於傷害之意思，並無殺人犯意，亦難僅以阿豐等三人攻擊之部位係頭
部，張恭傳受傷後未立即將之送醫，即認彼等有未必之殺人犯意。而傷害行為，足以
引起死亡之結果，在通常觀念上，不能謂無預見之可能，自應負傷害致人於死之刑責
。至於甲○○雖未直接施暴行於張恭傳，然傷害既在彼等共同意思範圍內，亦應就傷
害致人於死罪負共同正犯之責（理由第四項）。原審綜合卷內證據資料，判斷甲○○
、乙○○僅有傷害之犯意，已敘明其得心證之理由，所為之上開論斷，尚難指為違背
經驗法則。而原判決事實欄既記載甲○○、乙○○及阿豐等三人係基於共同傷害之犯
意聯絡，應能預見傷害行為有致人於死之可能，理由中並說明甲○○、乙○○係基於
傷害之犯意，難認有殺人之未必故意云云，自係認定甲○○、乙○○主觀上對死亡結
果之發生並無預見，只是客觀上有預見之可能性而已，依法應負傷害致人於死（加重
結果犯）罪責，此與行為人對於構成犯罪之事實預見其發生，而其發生並不違背其本
意，即所謂未必故意之情形，顯然有別，自不能指為理由欠備。又李春招自始就未被
甲○○綁住手腳，李春招供述「他拉我至地下室手就放開……我當時手腳都未被他綁
著，如果跑開應能跑掉」等語，其所謂「如果跑開應能跑掉」，自非僅指甲○○放手
之後甚明，原判決據此認此部分係以強暴使李春招行無義務之事，尚未至剝奪其行動
自由之程度，即有所本。檢察官上訴意旨憑持己見，對原審審判職權之依法行使及原
判決已明白論述之事項，任意指摘，難認係合法之上訴理由。次查原審就其如何依上
開證據資料，論斷本件係甲○○一手策劃並在場躬親指揮，推由乙○○及阿豐等三人
實行構成要件之行為，甲○○雖未親自毆打張恭傳，惟其計畫前往報復始邀人同往，
復以自己犯罪之意思，在場指揮渠等實施，且就張恭傳遭人持棍圍毆致死可得預見，
乙○○與阿豐等三人為實行共同正犯，甲○○為共謀共同正犯之心證理由，已闡述明
晰；對於甲○○辯稱其無意傷害張恭傳，阿豐等三人私擅鬥毆之行為，逾越其原糾同
前往理論之本意，非其事先所能預見等語；及乙○○辯稱：其僅踢張恭傳一腳未成傷
，並未再予毆打或踢擊，張恭傳是被阿豐等三人打倒，其與阿豐等人無犯意聯絡及行
為分擔，阿豐等人超出原計畫範圍所為，非其始料所及等語，亦已依卷內資料詳加指
駁，並無甲○○、乙○○前開上訴意旨所指違背法令情形。而甲○○既邀人同往找張
恭傳報復，並親自在場指揮實施，則其與阿豐等三人關係如何，事先如何商議聯絡，
對原審所為之判斷即無影響。而原判決記載助拳、持棍、飾詞、踹一腳、踹、踢字樣
，尚於事實認定及刑之量定無礙；阿豐等三人之姓名、年籍、住址既然不詳，原審自
無從查緝到案；另有無傳喚警員對質之必要，法院本可自由裁量；甲○○是否同時持
有大門鑰匙及陽台鑰匙，與本案犯罪事實無直接之關連，非認定事實或適用法律之基
礎，原審未予調查，不生違法之問題。又李春招就細節方面之供述，不影響其就受害
情節所為指訴之真實性，證人陳廖英蜜係甲○○之妻，所為證言尚非可採，原判決理
由已敘述甚詳，而證人李仁丁係經李春招通知才趕到現場，其在原審之供述，不足以
證明乙○○行為時之犯意如何，至為明顯。甲○○、乙○○前開上訴意旨，徒以個人
說詞，對原審採證認事之職權行使及原判決已詳加指駁之事項，任意指摘，其餘上訴
意旨，就不影響判決本旨之枝節問題，執詞為事實上之爭辯，亦非合法之上訴理由。
檢察官及甲○○、乙○○此部分上訴違背法律上之程式，應予駁回。至乙○○牽連犯
刑法第二百七十七條第一項普通傷害罪部分，核屬刑事訴訟法第三百七十六條第一款
所定不得上訴於第三審法院之案件。而乙○○傷害致人於死部分之上訴不合法，應從
程序上予以駁回，關於普通傷害罪部分，自無從適用審判不可分原則，併為實體上之
審判，檢察官及乙○○該部分上訴，應一併駁回。
據上論結，應依刑事訴訟法第三百九十五條前段，判決如主文。
中      華      民      國     九十     年      五      月     三十     日
                              最高法院刑事第八庭
                                  審判長法官  張  信  雄
                                        法官  賴  忠  星
                                        法官  張  清  埤
                                        法官  林  永  茂
                                        法官  蕭  仰  歸
      右正本證明與原本無異
                                              書  記  官
中      華      民      國     九十     年      六      月      六      日


司法院資訊處製作；財團法人民間司法改革基金會備份。
